臺灣高等法院高雄分院民事判決　　　　 100年度重上字第34號
上　訴　人　陳慶星
　　　　　　陳慶鐘
　　　　　　陳慶堡
上三人共同
訴訟代理人　顏宏斌律師
被上訴人　　陳善濠
訴訟代理人　李育任律師
被上訴人　　陳天宏
　　　　　　林陳美惠
　　　　　　陳晴彤
　　　　　　陳彩螢
上列當事人間請求塗銷所有權移轉登記事件，上訴人對於民國10
0 年3 月16日臺灣高雄地方法院99年度訴字第1339號第一審判決
提起上訴，本院於100 年7 月20日言詞辯論終結，判決如下：
    主  文
上訴駁回。
第二審訴訟費用由上訴人負擔。
    事 實 及 理 由
一、被上訴人陳天宏、林陳美惠、陳晴彤經合法通知，均未於言
    詞辯論期日到場，核無民事訴訟法第386 條所列各款情形，
    爰依上訴人之聲請，由其一造辯論而為判決。
二、被上訴人起訴主張：坐落高雄市鳳山區（民國99年12月24日
    前為高雄縣鳳山市，下同）大貝湖段152 地號土地（下稱系
    爭土地）原為訴外人陳蘇圍與被上訴人陳天宏共有，陳蘇圍
    應有部分為1/2 。嗣陳蘇圍於98年1 月12日因病昏迷不醒，
    入住財團法人長庚紀念醫院高雄分院（下稱高雄長庚醫院）
    ，並於98年3 月25日經該醫院判定為植物人，已全然喪失意
    識。詎上訴人陳慶星、陳慶鐘及陳慶堡竟乘陳蘇圍已無意識
    之際，擅自以贈與為原因，於98年4 月7 日向高雄市政府地
    政局鳳山地政事務所（下稱鳳山地政事務所）申辦將陳蘇圍
    於系爭土地之應有部分移轉登記至上訴人名下，由陳慶鐘取
    得應有部分1/ 4、陳慶星及陳慶堡則各取得應有部分1/8 。
    然陳蘇圍既已無意思能力，則其與上訴人間就系爭土地贈與
    之債權行為及移轉所有權登記之物權行為，應均屬無效，且
    上訴人此行為顯已不法侵害陳蘇圍之財產權。嗣陳蘇圍於98
    年12月7 日死亡，其法定繼承人除上訴人3 人外，即為伊等
    5 人。爰依民法第767 條及第1148條規定，聲明請求上訴人
    應將陳蘇圍所有之系爭土地應有部分1/2 於98年4 月7 日經
    鳳山地政事務所以贈與原因，所為上訴人陳慶鐘應有部分1/
    4 ，上訴人陳慶星、陳慶堡應有部分各1/8 之所有權移轉登
    記予以塗銷。
三、上訴人則以：伊等確實於98年3 月18日自陳蘇圍處合法受贈
    系爭土地之應有部分，當時陳蘇圍尚具有意思表示之能力；
    另高雄長庚醫院98年2 月16日病患出院病歷摘要及98年3 月
    25日門診紀錄單，僅對該兩時點為判斷，並無從證明陳蘇圍
    於98年3 月18日之意識狀態；且高雄長庚醫院98年11月12日
    出具之診斷證明書尚敘稱陳蘇圍「經治療後期意識回復」，
    應指陳蘇圍在治療後期，意識已回復，是自不能認陳蘇圍已
    喪失意識，陳蘇圍於98年3 月18日所為贈與之債權行為及移
    轉所有權登記之物權行為，應均屬合法有效等語，資為抗辯
    。
四、原審經審理後，判決上訴人敗訴，上訴人不服，提起上訴，
    並於本院上訴聲明：(一)原判決廢棄；(二)被上訴人在第一審之
    訴駁回；(三)第一、二審訴訟費用由被上訴人負擔。被上訴人
    則於本院答辯聲明：(一)上訴駁回；(二)第二審訴訟費用由上訴
    人負擔。
五、兩造不爭執之事項：
  (一)系爭土地原為被上訴人陳天宏所有，陳天宏於96年11月16日
    以夫妻贈與為原因，將應有部分1/2 移轉所有權登記予訴外
    人即其妻陳蘇圍。陳蘇圍於98年4 月7 日以贈與為原因（登
    記原因發生日為98年3 月18日），將系爭土地應有部分1/4
    移轉所有權登記予上訴人陳慶鐘，將應有部分各1/8 移轉所
    有權登記予上訴人陳慶星、陳慶堡。陳天宏亦於同日各移轉
    同一比例之應有部分予陳慶鐘、陳慶星、陳慶堡。陳慶鐘現
    就系爭土地之應有部分為1/2 ，陳慶星、陳慶堡現就系爭土
    地之應有部分各為1/4 。
  (二)陳蘇圍於98年12月7 日死亡。陳慶鐘、陳慶星、陳慶堡及被
    上訴人林陳美惠為陳蘇圍之子女；被上訴人陳善濠、陳晴彤
    、陳彩螢為陳蘇圍長子陳慶鈴（已於92年1 月21日死亡）之
    子女；陳天宏為陳蘇圍之配偶。以上8 人為陳蘇圍之法定繼
    承人，均未聲明限定或拋棄繼承。
六、兩造爭點：陳蘇圍於98年3 月18日有無贈與系爭土地應有部
    分予上訴人之意思能力？
    按當事人主張有利於己之事實者，就其事實有舉證之責任，
    民事訴訟法第277 條前段定有明文。被上訴人主張陳蘇圍於
    98年3 月18日已無意識，無從為贈與系爭土地應有部分與上
    訴人之意思表示，為上訴人所否認，辯稱陳蘇圍於前揭日期
    係有意思能力。揆諸首揭規定，自應由上訴人就陳蘇圍於前
    揭日期有意思能力之事實，負舉證之責。經查：
  (一)證人即為上訴人辦理系爭土地應有部分移轉登記事宜之代書
    陳星政固證稱：98年3 月初（被上訴人）陳天宏及他3 個兒
    子即被告（上訴人）3 人一起到伊事務所，（陳天宏）說這
    筆土地中包括他太太的部分要過戶給他3 個兒子；陳天宏說
    他太太陳蘇圍不方便來，要伊去他家，伊就約（98年）3 月
    18日到他家；去的時候，伊就到房間去問他太太（指陳蘇圍
    ）是否要把系爭土地登記給被告（上訴人）3 人，伊問陳蘇
    圍時，陳蘇圍沒有回答，她兒子說她講話不方便，所以伊就
    跟她說，如果同意的話就眨眼睛給伊看，她當時有眨了一下
    眼睛，伊為了再確認，又跟她說那你是否可以動一下手表示
    你有同意，當時她的右手放在她的髖骨及小腹的位置，大姆
    指也稍微動了幾下，她兒子說他媽媽不識字，所以伊就告訴
    陳蘇圍說要蓋指印，她兒子就拉著陳蘇圍手蓋指印，蓋了2
    、3 處的指印，陳蘇圍也沒有特別反抗的行為等語（見原審
    卷第168-169 頁。又陳星政之子陳富源亦證稱：伊有跟伊父
    親到陳天宏家裡；伊跟伊父親一起進到陳蘇圍房間，陳蘇圍
    當時是躺在床上，後來伊父親有向她說過戶的情形，是否有
    意願將（系爭）土地過戶給她的兒子，陳蘇圍沒有回應，她
    的兒子說她當時講話已不方便，後來伊父親就說如果土地同
    意過戶給她的兒子，請她眼睛眨一下，陳蘇圍的眼睛確實有
    眨一下，後來又問她如果確實有同意，請她的手動一下，她
    的手放在腰部小腹的附近，她的大姆指上下擺動幾下，再來
    就說如果同意就要蓋指印辦理過戶，當時她沒有辦法蓋指印
    ，是她的一個兒子牽她的手來蓋指印等詞（見原審卷第17 1
    頁）。
  (二)惟陳蘇圍於98年1 月11日因腦中風及低血糖引發腦病變至高
    雄長庚醫院急診並住院治療，後於98年2 月16日出院，其出
    院診斷為意識障礙昏迷與疑低血糖致腦病變、急性腦梗塞性
    中風、尿道感染、高血壓、第二型糖尿病、高血脂病及陳舊
    性腦中風；依其出院時仍有意識不清及無法依指示執行肢體
    動作等情形研判，其當時應無明白一般事理及自主判斷之能
    力；另陳蘇圍98年3 月25日回診時，臨床上仍有無法言語、
    四肢癱瘓及無自主判斷能力之情形，此有高雄長庚醫院99年
    8 月9 日（99）長庚院高字974961號函在卷可稽（原審卷第
    111 頁）。職是，由陳蘇圍於98年2 月16日出院時意識不清
    且無法依指示執行肢體動作，迄至同年3 月25日回診時，其
    仍呈現無自力判斷能力之情狀，足徵陳蘇圍於此2 時點中之
    98年3 月18日，亦應處於意識障礙、無自主判斷能力之狀態
    ，方合乎通常之事理。基此，即使98年3 月18日證人陳星政
    請陳蘇圍以眨眼或動手指之方式表達同意之際，陳蘇圍恰有
    眨眼或手指擺動之動作，亦無從認其當時之意識狀態係健全
    、無障礙，或其明瞭陳星政之詢問而為肯定之回應。是以，
    陳星政、陳富源前揭證詞並無從據為有利於上訴人之判斷。
  (三)上訴人雖又稱：陳蘇圍98年2 月25日之門診病歷記載「出院
    後狀況尚可」（after discharge doing fine），同年3 月
    25日之門診病歷記載「穩定」（stationary），故不能證明
    陳蘇圍98年3 月18日為贈與意思表示時之意思能力不足。惟
    上開門診病歷「出院後狀況尚可」、「穩定」等之記載（見
    原審卷第15頁），徵諸通常文義，至多可認陳蘇圍自98年2
    月16日出院後病情未再惡化，意識、四肢運動情況大致與其
    出院之時持平，而無法證明陳蘇圍之意識狀態較諸其出院時
    之意識不清已有進步或復原。
  (四)上訴人再稱：高雄長庚醫院98年11月12日出具之診斷證明書
    敘稱陳蘇圍「經治療後期意識回復」，應指陳蘇圍在治療後
    期，意識已回復，是自不能認陳蘇圍已喪失意識云云，並提
    出上開診斷證明書為證（見原審卷第147 頁）。惟核閱該診
    斷證明書「醫囑」欄係記載「病人因上述病於98年1 月12日
    住院至98年2 月16日出院，初期因血糖太低而致意識障礙，
    經治療後期意識回復... 」等詞。而高雄長庚醫院就此記載
    ，函覆敘稱：病患（指陳蘇圍）出院時（按指98年2 月16日
    ）仍有意識不清情形，就醫學而言，研判可能係因低血糖病
    灶持續過久導致腦部嚴重受損所致，該病症經適當治療後仍
    有進步之空間，故本院98年11月12日出具之診斷證明書係指
    病患「經治療後，期待意識回復」之意（見原審卷第223 頁
    ）。由是，足見高雄長庚醫院係就陳蘇圍意識不清之病狀，
    依其成因，認為經適當治療後有進步之空間，惟此至多係屬
    預期、期待之性質，無從執該等記載遽認陳蘇圍出院後於98
    年3 月18日已真實出現意識回復之情況。遑論，陳蘇圍於98
    年3 月25日回診時仍呈無自主判斷能力之狀態，業敘如前，
    是益無從認其於98年3 月18日即已回復意識或得明白一般事
    理。上訴人本段所辯，殊無足取。
  (五)據上，上訴人所舉證據並不足證明陳蘇圍於98年3 月18日有
    贈與系爭土地應有部分予上訴人之意思能力。按無行為能力
    人之意思表示，無效；雖非無行為能力人，而其意思表示，
    係在無意識或精神錯亂中所為者亦同，民法第75條定有明文
    。故此，陳蘇圍所為贈與系爭土地應有部分予上訴人之債權
    行為及移轉所有權登記之物權行為，均屬無效；陳蘇圍就系
    爭土地之應有部分，無從發生移轉所有權予上訴人之效力。
七、從而，被上訴人本於民法第767 條及第1148條規定，請求上
    訴人應將陳蘇圍所有之系爭土地應有部分1/2 於98年4 月7
    日經鳳山地政事務所以贈與原因，所為上訴人陳慶鐘應有部
    分1/4 ，上訴人陳慶星、陳慶堡應有部分各1/8 之所有權移
    轉登記予以塗銷，為有理由，應予准許。原審判命上訴人塗
    銷，於法並無不合。上訴意旨指摘原判決不當，求予廢棄改
    判，為無理由，應予駁回其上訴。
八、據上論結，本件上訴為無理由，依民事訴訟法第463 條、第
    385 條第1 項前段、第449 條第1 項、第78條、第85條第1
    項前段，判決如主文。
中    華    民    國   100   年    8     月    10     日
                            民事第三庭
                                審判長法官  張國彬
                                法      官  鄭月霞
                                法      官  甯  馨
以上正本證明與原本無異。
如對本判決上訴，須於判決送達後20日內向本院提出上訴狀，其
未表明上訴理由者，應於上訴後20日內向本院提出上訴理由書（
均須按他造當事人之人數附繕本）。上訴時應提出委任律師或具
有律師資格之人之委任狀，並依附註條文規定辦理。如委任律師
提起上訴者，應一併繳納上訴審裁判費。
中    華    民    國   100   年    8     月    10     日
                                 書  記  官  施耀程
附註：
民事訴訟法第466 條之1 ：
對於第二審判決上訴，上訴人應委任律師為訴訟代理人，但上訴
人或其法定代理人具有律師資格者，不在此限。
上訴人之配偶、三親等內之血親、二親等內之姻親，或上訴人為
法人、中央或地方機關時，其所屬專任人員具有律師資格並經法
院認適當者，亦得為第三審訴訟代理人。
第1 項但書及第2 項情形，應於提起上訴或委任時釋明之。